【裁判字號】    89,自,29
【裁判日期】    890414
【裁判案由】    詐欺
【裁判全文】
臺灣板橋地方法院刑事裁定                            八十九年度自字第二九號
    自  訴  人  甲○
    被      告  丁○○
                乙○○
                丙○○
右被告等因詐欺案件，經自訴人提起自訴，本院裁定如左：
    主  文
自訴駁回。
    理  由
一、按法院或受命法官於自訴案件第一次審判期日前訊問及調查結果，如認為案件有
    刑事訴訟法第二百五十二條至第二百五十四條之情形者，得以裁定駁回其自訴，
    同法第三百二十六條第三項定有明文。
二、自訴意旨詳如附件自訴狀所載。
三、按犯罪事實，應依證據認定之，無證據不得推定其犯罪事實，刑事訴訟法第一百
    五十四條定有明文。復按刑法第三百三十九條第一項之詐欺罪，須行為人主觀上
    有不法所有之意圖，客觀上有詐術行為之實施，始能成立，申言之，要以一方有
    不法取得財物之意思，進而實施欺罔行為，致使他方因該欺罔行為，致表意有所
    錯誤，結果而為財產上之處分行為，致受損害，始足當之。所謂以詐術使人交付
    ，必須被欺罔者（即受詐欺人）因其詐術而陷於錯誤，若於方法上，不能認為詐
    術，亦不致使人陷於錯誤，其間所為係在雙方均得以充份了解之前提下，所為具
    有共同性認知之雙方合意性（含明示、默示）之契約或合同行為，即不構成該罪
    （最高法院四十六年台上第二六０號、十九年上字第一六九九號判例意旨參照）
    。訊之自訴人陳稱：「支票會共十七人，含會首共十八人，我是八十七年一月十
    日得標；一次就決定係何人得標，會首是八十五年十二月十日當日完全確定會員
    何時得標，從八十五年十二月十日就沒有見過被告三人，當天開完後三日內就簽
    發支票會首收取，會首於一週內交給我們，每張支票會首都要於背面背書；（當
    時支票會會首、會員均到場？）約到十三、四人，幾個未到場，但有代理人，僅
    與會首認識，三位被告僅認識丁○○，因丁○○之前曾找我參與獅子會，但未加
    入；（當天八十五年十二月十日如何決定得標順序？）會首發簽條，確定每月何
    人得標，出標最高之人得標，會首即發予每人會單，上載明得標者、得標月份、
    得標金額（按：核與自訴人所舉會員名單之內容相符）；（會首如何認識？）政
    大同學，當時他邀請我要不要參加支票會，我才參加，認識丁○○是因為會首關
    係，會腳都是會首自找的」（見本院八十九年四月八日訊問筆錄）等云云，亦為
    自訴狀陳述明確。因之，自訴人所為諸多責難之相關說明，並不能證明被告等有
    何意圖不法所有之主觀犯意，是自訴人僅係推測被告三人關係密切，好像股東又
    有點親戚關係之言，並無從證明於本件有何訛詐犯行之施予，應屬自訴人個人臆
    測，難謂有何離經悖義。矧自訴人原係從事法律事務相關業務，其參與此等支票
    互助會之風險，應已列入評估而後考量其加入之可行性，明知有此種風險暨成本
    負擔之存在，應屬已預知該具有多變性，且不可預測性之風險，進而意識到法律
    上及事實上之風險存在，至於己身風險之判斷錯誤，實非為對方當事人所為施予
    ，自難為之苛責，蓋自訴人已自承會腳均係會首所找（見同上筆錄），因之，其
    等會首、會員間之權利義務事項自應依吾國民法第七百零九條之一以下有關合會
    章節之相關規定定之。次查：自訴人為該參與行為相關事宜，業經翔實之風險評
    估，無論就事實之風險及法律上之風險均然（按：自訴人從事法律事務多年。）
    ，已如上述，是以其等就此相關細節概況等自知之甚稔，因以其等間有關洽商成
    立該支票互助會，係屬在「你情我願」狀態下所成立之合會契約，自訴人當無陷
    於錯誤之情事，否則，若此風險將歸趨為零矣；因之若非係與其等間，已經獲致
    相當之了解或認知而成立，則人性本能之誠信原則，要已無維繫之可能，而自訴
    人與會首暨其他會員間，於該合會契約成立後，應負之責者，乃應謹守之履行責
    任而已。是實質上自訴人已經非常了解其風險性之存在，竟仍為之，難認告訴人
    係陷於錯誤之情況下所為之支票交付行為，因認係雙、多方間（會首與會員間、
    會員與會員間）乃係本於追求該互助會契約利益為其加入目的，故被告之加入與
    自訴人之加入並無異致，是本件僅屬事後履行契約與否之民事問題，非可以因事
    後未能取得會款即謂係他人之訛詐行為使然，此當非原先經詳細討論後而為互助
    會成立之本意，否則，法院無異成為自訴人討債之代名詞，所為個人理財已然成
    為零風險者；是被告有無施用詐術及自訴人是否陷於錯誤者，已趨明確，故於原
    先均在無爭執之情況下，所為互助會契約之成立，當不得因事後不能履行、履行
    不能或為不完全履行債之給付之本旨時，即認有詐欺之意圖；且亦不得認為自訴
    人係陷於錯誤，是自訴人所為之參與認知應較常人為高且細密，當無疑義。據上
    ，自訴意旨，已非的論。是被告等縱令為詐術之施予，自訴人本於個人理財為將
    本求利之理念亦非陷於錯誤而為，要已明顯。故支票之簽發僅係本於事後履行契
    約內容踐行之行為，自難僅憑自訴人之片面指述，即為不利於被告之認定。本案
    應係為自訴人參與該「支票會」所滋生之錯誤性認知；因認本案僅係民事契約債
    務履行所生之糾葛，所生糾紛宜應由其等間，另循民事訴訟途徑以資解決，不得
    僅以被告與自訴人及其他會員間為契約之合意行為，即認有施與詐術之不法意圖
    ，遽以刑法詐欺取財罪相繩。此外，復查無其他積極證據足認被告等有何自訴所
    指之犯行暨其他犯嫌，是本件犯罪嫌疑顯有不足，因依首述，本件自訴應予駁回
    。
據上論結，應依刑事訴訟法第三百二十六條第三項、第二百五十二條第十款，裁定如
主文。
中      華      民      國      八十九      年     四     月    十四    日
                                      臺灣板橋地方法院刑事第六庭
                                          法  官  黎  錦  福
右正本證明與原本無異
如不服本裁定應於送達後五日內向本院提出抗告狀
                                          書記官  吳  玉  華
中      華      民      國      八十九      年     四     月    十九    日


司法院資訊處製作；財團法人民間司法改革基金會備份。
